【裁判字號】    98,重上更(一),82
【裁判日期】    981230
【裁判案由】    拆屋還地等
【裁判全文】
臺灣高等法院民事判決              98年度重上更(一)字第82號
上  訴  人  乙○○
訴訟代理人  李宜光律師
            王藹芸律師
            歐斐文律師
被上訴人    甲○○
訴訟代理人  蔡雅蓯律師
上列當事人間拆屋還地等事件，上訴人對於中華民國96年12月28
日臺灣士林地方法院96年度重訴字第117號第一審判決提起上訴
，經最高法院發回更審，本院於98年12月16日言詞辯論終結，判
決如下：
    主  文
原判決關於駁回被上訴人後開第二項、第三項之訴及其假執行之
聲請，暨該訴訟費用部分均廢棄。
被上訴人應將坐落臺北市○○區○○段二小段二十九地號土地上
如附圖Ａ、Ｂ部分所示鐵皮屋（面積四０．一七平方公尺）及棚
架（面積十一．四四平方公尺）拆除，並將附圖Ａ（面積四０．
一七平方公尺）、Ｂ（面積十一．四四平方公尺）、Ｃ（面積十
四．五六平方公尺）部分所示面積共六十六．一七平方公尺返還
上訴人。
被上訴人應給付上訴人新台幣參拾萬元及自民國九十六年七月十
日起至清償日止按年息百分之五計算之利息。並自民國九十六年
六月一日起至返還前項土地之日止按月給付上訴人新台幣壹萬貳
仟元。
其餘上訴駁回。
廢棄改判部分第一、二審及發回前第三審訴訟費用由被上訴人負
擔。駁回上訴部分第二審及發回前第三審訴訟費用由上訴人負擔
。
本判決所命給付，於上訴人供擔保新台幣貳佰捌拾貳萬元後得假
執行。但被上訴人如以新台幣捌佰肆拾參萬捌仟玖佰壹拾元為上
訴人預供擔保，得免為假執行。
    事實及理由
一、按於第二審為訴之變更或追加，非經他造同意不得為之。但
    請求之基礎事實同一者，不在此限。民事訴訟法第446條第1
    項、第255條第1項第2款定有明文。上訴人於原審原主張其
    出租坐落台北市○○區○○段2小段29地號土地予被上訴人
    ，被上訴人於其上搭建如附圖Ａ、Ｂ所示鐵皮屋及棚架，占
    用附圖所示Ａ、Ｂ、Ｃ（為雜物堆置區）部分土地迄今，惟
    系爭租賃契約租期已於民國94年2月屆滿，依租賃契約第5條
    、民法第450條第1項、第2項及第767條規定請求拆除前開地
    上物及返還占用土地。嗣於本院追加主張如認兩造間為不定
    期租賃契約關係，因被上訴人積欠租金已達2年以上，上訴
    人已依法催告並終止契約，被上訴人亦應返還土地，且兩造
    約定鐵皮屋之處分權或所有權歸屬上訴人，故備位請求應將
    附圖Ａ、Ｂ部分鐵皮屋及棚架返還上訴人。核其先後主張之
    基礎事實同一，所為訴之追加，應予准許。
二、上訴人主張：坐落台北市○○區○○段2小段29地號土地（
    下稱系爭土地）為伊所有，被上訴人於76年間口頭向伊承租
    該土地。伊原在系爭土地上搭設棚架，由被上訴人在棚架內
    設攤販賣藥品等物。迨至90年9月4日，為期法律關係明確，
    兩造乃簽訂房（店）屋租賃契約書，約定租賃期間自同年9
    月1日至92年2月28日，租金為每月新台幣（下同）9000元（
    下稱系爭第一份租約）。嗣租期屆滿，兩造再以同一形式，
    於92年3月1日續約，租期自92年3月1日至93年3月1日止，租
    金調為每月1萬2000元（下稱系爭第二份租約）。屆期仍以
    同一形式續約，租期自93年2月29日至94年2月29日止，租金
    仍為每月1萬2000元，並約定租期屆滿，不再續租（下稱系
    爭第三份租約，以上合稱系爭三份租約）。詎被上訴人於租
    期屆滿後拒不搬遷，經伊於96年3月22日以存證信函促其拆
    除地上物返還土地，竟不置理，並否認系爭三份租約為其簽
    署，伊已以該存證信函及訴狀繕本之送達，為通知被上訴人
    終止租賃之意思表示。爰依租賃契約第5條及民法第450條第
    1項、第455條前段、第767條、第179條規定，請求被上訴人
    將附圖所示A、B部分鐵皮屋及棚架拆除後，將該附圖A、B、
    C部分土地返還，及給付94年3月起至96年5月止相當於租金
    之不當得利、違約金計129萬6000元暨自訴狀繕本送達翌日
    起加計法定遲延利息，並自96年6月1日起至返還土地之日止
    ，按月給付4萬8000元。原審為上訴人全部敗訴之判決，上
    訴人不服提起上訴，並追加預備之訴，主張兩造原先口頭約
    定承租土地，嗣被上訴人將土地上之鐵架加工為系爭鐵皮屋
    ，並承諾土地返還時，該鐵皮屋任憑上訴人處理，亦即雙方
    約定鐵皮屋之所有權由上訴人處分，則被上訴人應無權拆除
    系爭鐵皮屋，爰就鐵皮屋及土地部分追加請求被上訴人應將
    系爭鐵皮屋及占用土地返還予伊。另追加主張如認兩造間為
    不定期租賃關係，惟被上訴人已積欠租金達2年以上，伊已
    於98年1月22日申請調解時催告被上訴人給付租金，因遭拒
    絕，伊於98年8月5日寄發存證信函依土地法第103條第4款終
    止系爭租約，被上訴人自應返還系爭土地等語。其上訴聲明
    ：(1)原判決廢棄。(2)被上訴人應將坐落台北市○○區○○段
    2小段29地號土地上如附圖所示Ａ、Ｂ部分鐵皮屋（含棚架
    ）拆除後，將該附圖Ａ、Ｂ、Ｃ部分面積共66.17平方公尺
    土地返還上訴人。(3)被上訴人應給付上訴人129萬6000元及
    自起訴狀繕本送達翌日起至返還土地之日止，按年息5%計算
    之利息。被上訴人應自96年6月1日起至返還土地之日止按月
    給付上訴人4萬8000元。(4)願供擔保請准宣告假執行。其追
    加之預備聲明：(1)被上訴人應將坐落台北市○○區○○段2
    小段29地號土地上如附圖所示Ａ、Ｂ部分鐵皮屋（含棚架）
    及附圖Ａ、Ｂ、Ｃ所示土地面積66.17平方公尺返還上訴人
    。(2)被上訴人應給付上訴人129萬6000元及自起訴狀繕本送
    達翌日起至返還土地之日止，按年息5%計算之利息。被上訴
    人應自96年6月1日起至返還土地之日止按月給付上訴人4萬
    8000元。(3)願供擔保請准宣告假執行。
三、被上訴人則以：伊自76年間起即向上訴人承租系爭土地，未
    定期限，並於其上設攤做生意，月租4000元，嗣上訴人數度
    調整租金，惟兩造未曾簽訂任何書面契約。系爭土地上原僅
    有鐵架及石棉瓦屋頂，遭颱風侵襲損壞後，伊經上訴人同意
    ，於78年間偕兩旁之土地承租人於各自租用之土地上出資建
    屋作為營業及居住使用，故伊乃出資建成系爭鐵皮屋，而原
    始取得所有權。伊未授權妻子魏速蓁與上訴人簽訂系爭三份
    租約，故該租約對伊不生效力。況系爭三份租約之標題及內
    容均係針對房屋租賃為規範，且上訴人前於臺灣士林地方法
    院95年度簡上字第156號遷讓房屋事件，亦重申「兩造所訂
    租約之租賃標的物為房屋」，足見系爭三份租約租賃標的係
    指房屋（即系爭鐵皮屋），並非系爭土地，兩造就系爭租賃
    標的意思表示並未合致，自不生效力。再者，上訴人於98年
    1月22日向臺北市北投區調解委員會聲請調解時，陳稱被上
    訴人承租系爭土地，自94年3月起未繳租金，故欲請求被上
    訴人給付94年3月起迄今之租金，由此可證，兩造確自76年
    起迄今存續不定期租賃契約關係，上訴人以租賃屆滿，請求
    拆屋還地及返還不當得利，自無理由。再者，伊從無拒付或
    欠繳租金，況系爭租金為往取債務，上訴人自94年3月起即
    故意不為收取，伊屢次催告，均未獲置理，此應屬出租人之
    受領遲延，非謂伊拒付或欠租。且伊曾檢附96年3月、4月之
    租金匯票寄予上訴人，亦經上訴人收訖，但嗣後再寄送之96
    年5、6月租金匯票即遭上訴人拒收，此亦應屬上訴人受領遲
    延。而上訴人未為合法催告，所為終止系爭不定期租賃契約
    之意思表示未符民法第450條第3項規定，不生終止效力。系
    爭不定期租賃契約既仍存續，被上訴人即有權占有使用系爭
    土地及其上鐵皮屋、棚架等語，資為抗辯。其答辯聲明：(1)
    上訴駁回。(2)如受不利判決，願供擔保請准宣告免為假執行
    。
四、查坐落台北市○○區○○段2小段29地號土地為上訴人所有
    。被上訴人自76年起向上訴人承租系爭土地如附圖所示Ａ、
    Ｂ、Ｃ部分面積66.17平方公尺，並於其上搭蓋如附圖所示
    Ａ、Ｂ部分之鐵皮屋、棚架，占用附圖Ａ（40.17平方公尺
    ）、Ｂ（11.44平方公尺）、Ｃ（14.56平方公尺為雜物堆置
    區）部分土地迄今。此為兩造所不爭執（見上更一卷第32頁
    ），有土地登記謄本可稽（見原審卷第13頁），並經臺灣士
    林地方法院審理94年度士簡字第1150號事件時，到場勘驗並
    囑託臺北市士林地政事務所派員繪測複丈成果圖（即如附圖
    ），此據本院調閱前開卷宗查明無訛。
五、上訴人主張兩造間就系爭土地租賃契約之租期已於94年2月
    底屆滿，惟被上訴人拒不返還系爭土地，為此依租賃契約第
    5條約定、民法第450條第1項、第455條、第767條及第179條
    規定訴請被上訴人拆屋還地及給付違約金、不當得利等語。
    被上訴人則以前詞置辯。經查：
(一)被上訴人自76年起向上訴人承租系爭土地中間部位如附圖所示
  Ａ（40.17平方公尺）、Ｂ（11.44平方公尺）、Ｃ（14.56平
  方公尺）所示合計面積66.17平方公尺，此為兩造所不爭執。
  被上訴人並陳稱系爭土地其上原僅有鐵架及石棉瓦屋頂，後因
  颱風侵襲吹壞屋頂，78年間被上訴人與兩旁之土地承租人閻天
  祥、牟忠黔之母各自出資重建三間鐵皮屋（見原審卷第33頁、
  重上卷第52頁）。證人閻天祥於94年度士簡字第1150號事件亦
  證稱伊與被上訴人、牟忠黔之母向上訴人租土地時，地上物原
  只是一個棚子，為鐵架，沒有牆壁，有石棉瓦屋頂，後來屋頂
  被颱風吹壞，伊等三人請求上訴人讓伊等三人改建，上訴人默
  許，伊等就興建鐵皮屋，並在地面鋪磁磚，牆壁用三夾板隔間
  等語（見94年度士簡字第1150號卷第69至71頁），核與被上訴
  人所陳相符，上訴人就此復無爭執，堪認系爭鐵皮屋（含棚架
  ）應為被上訴人出資興建並原始取得所有權。
(二)上訴人雖謂兩造曾口頭約定該鐵皮屋之所有權及處分權均歸屬
  上訴人云云。然此據被上訴人堅詞否認，證人閻天祥於94年度
  士簡字第1150號事件亦證稱改建時並沒有與上訴人約定房子算
  何人所有等語（見94年度士簡字第1150號卷第70頁）。而上訴
  人就其主張復未能舉證以實其說，自無足採。
(三)按解釋意思表示，應探求當事人之真意，不得拘泥於所用之辭
  句。民法第98條定有明文。又解釋當事人之契約，應以當事人
  立約當時之真意為準，而真意何在，又應以過去事實及其他一
  切證據資料為斷定之標準，不能拘泥文字致失真意（最高法院
  19年上字第453號、39年台上字第1053號判例參照）。卷附三
  份租賃契約雖名為：「房（店）屋租賃契約書」（見原審卷第
  14至24頁），然兩造自承渠等間租賃標的僅限於系爭土地（見
  上更一卷第91頁），且系爭鐵皮屋及棚架乃被上訴人出資興建
  而原始取得所有權，業如上述，則上訴人顯無可能將系爭鐵皮
  屋及棚架出租予被上訴人。參以系爭三份租約所附附圖均為系
  爭土地之地籍圖，且被上訴人租用範圍確為該鐵皮屋坐落位置
  及面積，與租約所載標的並無牴觸，被上訴人復依約繳納租金
  及押租金，被上訴人於94年度士簡字第1150號及本事件復迭次
  陳明係租用前開土地範圍（見94年度士簡字第1150號卷第50頁
  、本院上更一卷第91頁），顯見兩造真意實為系爭土地之租賃
  。系爭三份租約雖誤用「房（店）屋租賃契約書」之標題，並
  誤用「房（店）屋」之字眼，惟尚不因此更易租賃標的為鐵皮
  屋而影響系爭土地租約之效力。
(四)次查，兩造於(1)90年9月4日簽訂系爭第一份租約，約定租賃期
  間自90年9月1日至92年2月28日，租金每月9000元。(2)於92年3
  月1日簽訂系爭第二份租約，約定租期自92年3月1日至93年3月
  1日，租金每月1萬2000元，押金2萬4000元。(3)復簽訂第三份
  租約，租期自93年2月29日至94年2月29日，租金每月1萬2000
  元。有租賃契約書三份可稽（見原審卷第14至24頁）。足證兩
  造於締訂系爭三份租約時，已就租期及租金另為明文約定及調
  整，則兩造就系爭土地原有之不定期租賃契約已為前開三份書
  面定期租賃契約所取代，其租賃期間自應遵循系爭書面租賃契
  約之約定。至94年2月雖無29日，惟此應認系爭第三份租約之
  租期至94年2月末日屆滿，尚不影響該租約效力。
(五)又查，系爭三份租賃契約書係由上訴人之孫謝騰億拿至被上訴
  人所經營之店，由被上訴人配偶魏速蓁（原名魏水花）代被上
  訴人簽名，此據證人謝騰億、魏速蓁證述明確（見原審卷第
  103 至107頁），並為兩造所不爭執。被上訴人雖辯稱末授權
  其妻魏速蓁簽訂系爭三份租約云云。但查，證人即上訴人之孫
  謝騰億證稱簽約前都有先送給被上訴人看，過一兩天再去找他
  們簽名，每次去他們夫妻都有在場。承租人欄是被上訴人太太
  簽的，因為每次被上訴人看完就拿給他太太簽名，伊考慮他行
  動不便，因為要到後面拿筆，所以他太太簽我沒有表示意見，
  但伊都是跟被上訴人談等語（見原審卷第103頁）。證人魏速
  蓁於原審證稱租賃土地事情都由伊先生負責，第二次簽約前幾
  天就有講過房租從9000元調整到12000元，還有押租金共24000
  元，伊有告訴伊先生收押租金之事等語（見原審卷第107頁）
  。被上訴人亦自承伊配偶即證人魏速蓁確有拿租賃契約給伊看
  ，伊看後並表示租土地應要拿土地租賃契約，拿房屋租賃契約
  做什麼。上訴人出租一、二十年來都沒有收押金，後來說要收
  押金，伊有把押金交給伊太太，租單都是伊跟上訴人在接洽。
  伊太太簽好租約後才把租約拿給伊看，她說押金上訴人孫子有
  來收走了。伊知道租金調漲等語（見原審卷第108至110頁）。
  而被上訴人確依上開約定給付租金及押租金，有租金（含押金
  ）收取簿可稽（見原審卷第68至77頁）。參以被上訴人於系爭
  土地搭建鐵皮屋原以賣藥為業，嗣改為牛肉麵店，其妻魏速蓁
  均有至店中幫忙經營，此據被上訴人陳述在卷（見上更一卷第
  91頁），益證被上訴人確有授權其妻魏速蓁與上訴人簽訂系爭
  三份租賃契約書，被上訴人自應受其拘束。
(六)按租賃定有期限者，其租賃關係於期限屆滿時消滅。民法第
  450條第1項定有明文。查系爭第三份租賃契約第3條及第5條前
  段已約定租期至94年2月29日（即2月末日）屆滿，被上訴人應
  於租期屆滿時按照原狀返還租賃物，則系爭租賃關係於該期限
  屆滿後即歸於消滅，被上訴人已無占有權源。上訴人依租賃契
  約第5條約定、民法第455條前段及第767條規定請求被上訴人
  回復原狀，將附圖Ａ、Ｂ部分之鐵皮屋及棚架拆除，並將占用
  之附圖Ａ、Ｂ、Ｃ部分土地返還上訴人，自屬有據。
(七)被上訴人雖辯稱上訴人曾收受96年3月、4月之租金，足見兩造
  租賃關係尚未消滅云云。惟按定期租賃契約期滿後之得變為不
  定期租賃者，在出租人方面係以有無即表示反對之意思為條件
  ，而非以有無收取使用收益之代價為條件，故苟無即表示反對
  之意思而未為使用收益代價之收取，其條件仍為成就，苟已即
  為反對之意思而為使用收益代價之收取，其條件仍為不成就。
  出租人如於租賃期限將屆滿時，以書面表示於期限屆滿後不再
  繼續契約之意思，縱於其後有收受承租人支付之租金，亦屬租
  賃關係消滅後，因租賃物遲延返還所生損害之性質，不容承租
  人以不定期限繼續契約為爭執（最高法院47年台上字第1820號
  、42年台上字第493號判例參照）。查系爭第三份租賃契約書
  第5條前段約定：「雙方均充分了解，租期屆滿，甲方（即上
  訴人）不予續租。」（見原審卷第21頁）。且被上訴人於94年
  4月12日寄予上訴人之存證信函亦載明：「今年（94年）2月份
  你帶人至本人租賃處催討土地歸還事宜極盡威脅恫嚇能事…」
  （見94年度士簡字第1150號卷第40頁），益證兩造租賃標的為
  系爭土地，且上訴人於94年2月間即重申不再續租之意。縱上
  訴人曾收取96年3、4月之租金，揆諸前揭判例意旨，該款項僅
  屬遲延返還賠償所生損害之性質，系爭租賃關係仍屬定期租賃
  ，並於租期屆滿後消滅。
(八)被上訴人復辯稱由上訴人之調解聲請可知兩造租賃關係現仍存
  續云云。查上訴人於98年1月22日向調解委員會聲請調解時，
  其申請書雖記載：「相對人於民國76年起向本人承租坐落臺北
  市○○區○○段2小段29地號土地，租金每月新台幣壹萬貳仟
  元正。詎相對人自民國94年3月起即未繳租金迄今，已欠租達
  新台幣伍拾陸萬肆仟元。聲請人於98年1月至前開土地向相對
  人收取前該積欠租金，詎相對人仍拒不繳付，為此聲請調解。
  」（見本院卷第28頁），惟上訴人於96年5月10日即提起本件
  訴訟，並迭次陳明系爭租賃關係業因期限屆滿而消滅，請求被
  上訴人拆屋還地，而系爭土地現仍由被上訴人占有使用，上訴
  人確因此受有相當於租金之損害，其謀救濟途徑以填補損害，
  乃事所當然，殊不得僅以前開調解申請遽謂上訴人同意續租系
  爭土地予被上訴人。
(九)按當事人得約定債務人於債務不履行時，應支付違約金。違約
  金，除當事人另有訂定外，視為因不履行而生損害之賠償總額
  。其約定如債務人不於適當時期或不依適當方法履行債務時，
  即須支付違約金者，債權人除得請求履行債務外，違約金視為
  因不於適當時期或不依適當方法履行債務所生損害之賠償總額
  。約定之違約金額過高者，法院得減至相當之數額。民法第
  250條、第252條定有明文。又違約金為損害賠償約定之性質，
  則應視為就因遲延所生之損害，業已依契約預定其賠償，不得
  更請求賠償損害。而違約金本應推定為損害賠償之約定，關於
  損害賠償之額數，在當事人間雖不妨於事前預為約定，而其所
  約定之額數，如果與實際損害顯相懸殊者，法院自得以當事人
  實際上所受損失為標準，依民法第252條規定減至相當之數額
  ，惟是否相當仍須依一般客觀事實、社會經濟狀況及當事人所
  受損害情形，以為酌定標準（最高法院62年台上字第1394號、
  19年上字第1554號、49年台上字第807號判例參照）。查系爭
  第三份租約第5條後段約定被上訴人如不即時遷讓返還租賃物
  ，上訴人得向其請求每月按租金三倍計算之違約金至遷讓完了
  之日止（見原審卷第21頁），觀其文義中並無該違約金係屬懲
  罰之相關約定，核其性質應屬損害賠償預定額之違約金。而系
  爭土地每月租金為1萬2000元，詳如前述，則上訴人因被上訴
  人拒不依約遷讓返還土地所受損害應為每月租金數額，爰按此
  標準酌減違約金。依此計算，被上訴人自94年3月至96年5月（
  共27個月）應給付之違約金應為32萬4000元（計算式：
  12000×27＝324000），惟上訴人曾收取96年3、4月相當於租
  金之款項，經扣除此部分金額後，被上訴人應給付之違約金為
  30萬元。至96年6月起至返還土地之日止，被上訴人則應按月
  給付上訴人違約金1萬2000元。
(十)上訴人雖主張其得依不當得利法律關係另請求被上訴人返還相
  當於租金之不當得利云云。按無法律上之原因而受利益，致他
  人受損害者，應返還其利益，民法第179條前段著有規定。而
  無權占有他人土地，可能獲得相當於租金之利益為社會通常之
  觀念，最高法院著有61年台上字第1695號判例可供參照。惟被
  上訴人因無權占有系爭土地所獲相當於租金之利益，適為上訴
  人因此所受之損害，而上訴人所受損害業以前開損害賠償預定
  額之違約金所填補，被上訴人所受利益亦因前開違約金之給付
  而實質返還，已無利益之保有可言，上訴人自不得再重複請求
  被上訴人返還相當於租金之利益。故上訴人此節主張為無理由
  ，不應准許。
六、綜上，兩造就系爭土地之租賃關係業已租期屆滿而消滅。從
    而，上訴人依租賃契約第5條約定、民法第455條前段及第
    767條規定請求被上訴人將附圖所示Ａ、Ｂ部分面積51.61平
    方公尺鐵皮屋（含棚架）拆除後，將該附圖Ａ、Ｂ、Ｃ部分
    面積共66.17平方公尺土地返還上訴人；暨依系爭契約第5條
    約定請求被上訴人給付違約金30萬元及自起訴狀繕本送達翌
    日即96年7月10日（見原審卷第53頁）起至返還土地之日止
    按年息5%計算之利息，並被上訴人應自96年6月1日起至返還
    土地之日止按月給付上訴人1萬2000元，洵屬有據，應予准
    許。逾此所為請求為無理由，應予駁回。上訴人勝訴部分，
    兩造分別陳明願供擔保為准、免假執行之宣告，經核於法並
    無不合，爰分別酌定相當擔保金額准許之。至上訴人敗訴部
    分，其假執行之聲請失所附麗，應併予駁回。原審就上開應
    准許部分，為上訴人敗訴之判決，並駁回其假執行之聲請，
    尚有未洽，上訴意旨求予廢棄改判，為有理由，爰由本院予
    以廢棄改判如主文第2項所示，並依聲請為附條件之准、免
    假執行之宣告。至於上訴人請求不應准許部分，原判決為上
    訴人敗訴之判決，並駁回其假執行之聲請，並無違誤，上訴
    意旨求予廢棄改判，為無理由，應駁回其上訴。
七、上訴人先位之訴既經本院判決准許，其備位之訴部分即不再
    行審酌，併此敘明。
八、據上論結，本件上訴為一部有理由，一部無理由，依民事訴
    訟法第450條、第449條第1項、第79條、第463條、第390條
    第2項、第392條，判決如主文。
中    華    民    國    98    年    12    月    30    日
                  民事第一庭
                      審判長法  官  張耀彩
                            法  官  林金吾
                            法  官  盧彥如
正本係照原本作成。
如不服本判決，應於收受送達後20日內向本院提出上訴書狀，其
未表明上訴理由者，應於提出上訴後20日內向本院補提理由書狀
（均須按他造當事人之人數附繕本）上訴時應提出委任律師或具
有律師資格之人之委任狀；委任有律師資格者，另應附具律師資
格證書及釋明委任人與受任人有民事訴訟法第466條之1第1項但
書或第2項（詳附註）所定關係之釋明文書影本。
中    華    民    國    98    年    12    月    30    日
                            書記官  鄭兆璋
附註：
民事訴訟法第466條之1（第1項、第2項）：
對於第二審判決上訴，上訴人應委任律師為訴訟代理人。但上訴
人或其他法定代理人具有律師資格者，不在此限。
上訴人之配偶、三親等內之血親、二親等內之姻親，或上訴人為
法人、中央或地方機關時，其所屬專任人員具有律師資格並經法
院認為適當者，亦得為第三審訴訟代理人。

司法院資訊處製作；財團法人民間司法改革基金會備份。
